臺灣新竹地方法院民事判決　九十三年度訴字第五七０號
　　原　　　告　丙○○
　　被　　　告　甲○○
右當事人間債務人異議之訴事件，本院於民國九十三年十一月二十五日言詞辯論終結
，判決如左：
    主    文
確認被告對於臺灣南投地方法院九十三年度票字第二九九號民事裁定票載發票日民國
九十三年一月三十日、面額新臺幣參拾萬元、到期日民國九十三年二月三十日、票號
00000000之本票，對於原告部分之本票債權不存在。
本院九十三年度執字第五五一三號清償票款強制執行事件，對原告所為之強制執行程
序，應予撤銷。
被告應給付原告新臺幣參萬肆仟伍佰玖拾玖元。
本判決第三項得假執行。
訴訟費用由被告負擔。
    事      實
一、原告主張：兩造間互不認識，無任何債權債務關係存在，原告亦從未簽發被告所
    持有之票號00000000號、發票日民國（下同）九十三年一月三十日、面
    額新臺幣（下同）三十萬元、九十三年二月三十日到期之本票（下稱系爭本票）
    ；詎被告竟持他人偽造之系爭本票向臺灣南投地方法院聲請本票准許強制執行，
    並經該院以九十三年度票字第二九九號裁定准許在案。被告即據以聲請本院民事
    執行處就原告於行政院衛生署立新竹醫院（下稱署立新竹醫院）任職所應領取之
    薪津為強制執行，本院遂於九十三年五月二十日以新院月九十三執文字第五五一
    三號執行命令，就原告自九十三年六月起，每月於署立新竹醫院應領之薪津（包
    括各種津貼、補助費、獎金，及其他一切所得）在三分之一之範圍內予以扣押，
    並交由被告收取。查被告自九十三年六月起至同年八月止，共已收取原告薪資總
    計三萬四千五百九十九元。然系爭本票既非原告所簽發，被告對原告即無本票債
    權存在，前開強制執行程序應予撤銷。而被告既無法律上之原因，而收取原告於
    署立新竹醫院應領取之薪津及其他收入，自屬不當得利，應返還原告，為此提起
    本訴等語。並聲明：除假執行外，餘如主文所示。
二、被告則以：原告與訴外人乙○○為母女關係，則乙○○向被告借款時，由乙○○
    與原告共同簽發系爭本票應屬合理。查乙○○向被告借款時，稱原告之父林風卿
    轉業租茶園耕作須施肥，水電等設備須資金，並可由林風卿及原告擔保而共同簽
    發系爭本票，若非乙○○表示係由其與有工作能力之女兒即原告等共同發票，被
    告豈願於前債尚未清償之際再借款予李女，至原告母女日後紛爭或原告反悔而不
    願承擔其母之債務，並不能持以對抗被告等語，資為抗辯。並聲明：原告之訴駁
    回。
三、兩造不爭執之事實：
（一）被告於九十三年三月間，持原告與訴外人乙○○、林風卿所共同簽發，面額三
      十萬元之系爭本票聲請本票准予強制執行，經臺灣南投地方法院以九十三年度
      票字第二九九號裁定准許。
（二）被告旋於九十三年五月間，以前開執行名義，對原告於三十萬元及自九十三年
      三月一日起至清償日止，按年息百分之五計算之利息之範圍內，聲請為強制執
      行。經本院以九十三年度執字第五五一三號清償票款事件，對第三人署立新竹
      醫院發支付轉給命令，就原告每月應領薪資之三分之一，在前開債權額範圍內
      移轉予債權人即被告。迄至九十三年八月間止，共扣款三萬四千五百九十九元
      並交付被告。
四、得心證之理由：
（一）按訴狀送達後，原告不得將原訴變更或追加他訴。但減縮應受判決事項之聲明
      、經被告同意或不甚礙被告之防禦及訴訟之終結者，不在此限，民事訴訟法第
      二百五十五條第一項第一、三、七款定有明文。本件原告起訴時原請求撤銷本
      院九十三年度執字第五五一三號強制執行事件，對原告所為之強制執行程序，
      並請求被告給付四萬六千一百三十二元。嗣於訴訟進行中，另追加確認系爭本
      票對於原告部分之本票債權不存在，暨減縮請求金額為三萬四千五百九十九元
      ，揆諸首揭法條，原告所為訴之追加及減縮，應屬合法。
（二）按執行名義成立後，如有消滅或妨礙債權人請求之事由發生，債務人得於強制
      執行程序終結前，向執行法院對債權人提起異議之訴。執行名義無確定判決同
      一效力者，於執行名義成立前，如有債權不成立或消滅或妨礙債權人請求之事
      由發生，債務人亦得於強制執行程序終結前提起異議之訴。強制執行法第十四
      條第一、二項定有明文。經查，本件被告係依據其持有原告所共同簽發之系爭
      本票，向臺灣南投地方法院聲請本票裁定准予強制執行為執行名義，此經本院
      調閱本院民事執行處九十三年執字五五一三號清償票款執行卷宗核閱屬實，是
      本件執行名義無確定判決之同一效力。而被告據上揭執行名義向本院民事執行
      處聲請對原告於第三人署立新竹醫院之薪資債權予以強制執行，並經本院民事
      執行處以新院月九十三執文字第五五一三號對第三人署立新竹醫院發支付轉給
      命令，自九十三年六月份至同年八月，業已由被告收取原告之薪資共計三萬四
      千五百九十九元，此為兩造所不爭，而系爭執行之債權額為三十萬元及自九十
      三年三月一日起至清償日止，按年息百分之五計算之利息，則本件執行名義所
      載債權，顯未因強制執行全部獲得滿足，執行程序尚未終結應可認定，而原告
      據前揭執行名義成立前所得以主張之事由（確認本票債權不存在）對被告提起
      異議之訴，於法有據，合先敘明。
（三）按票據係文義證券，其在票據上簽名者，依票上所載文義負責；二人以上共同
      簽名者，應連帶負責，固為票據法第五條所明定；惟此所謂簽名，係指真正之
      簽名而言，如該簽名出於偽造，依同法第十五條之規定，雖不影響於真正簽名
      之效力，要之被偽造簽名之本人，究不負票據債務人之責任；次按確認法律關
      係不存在之訴，如被告主張其法律關係存在時，應由被告負舉證責任（最高法
      院五十六年度台上字第二二二二號判決、五十一年度台上字第三三０九號、四
      十二年度台上字第一七０號判例意旨參照）。是本票本身是否真實，即是否為
      發票人所作成，應由執票人負證明之責。本件原告既主張系爭本票為他人冒用
      其名義所簽發，則被告對系爭本票係由原告與訴外人乙○○、林風卿所共同簽
      發或原告有授權他人簽發系爭本票乙節即應負舉證責任，惟查被告就此始終未
      能舉證證明，雖辯稱原告與訴外人林淑貞為母女關係，因擔保而共同簽發系爭
      本票應屬合理云云，查原告與訴外人林淑貞固為母女，然在法律上乃分別獨立
      之人格主體，尚難僅以其等間有前開親密關係，即謂原告必擔保其母之債務而
      簽發系爭本票或授權林淑貞為前開發票行為，是被告所辯應不足採。原告主張
      系爭本票上發票人欄有關其之姓名部分並非其所書寫，堪信為真。從而，原告
      訴請確認被告所執有之系爭本票，對於原告部分之本票債權不存在，並請求本
      院九十三年度執字第五五一三號清償票款強制執行事件，對原告所為之強制執
      行程序，應予撤銷等情，為有理由，應予准許。
（四）按無法律上之原因而受利益，致他人受損害者，應返還其利益。雖有法律上之
      原因，而其後已不存在者，亦同，為民法第一百七十九條所明文規定。又債權
      人聲請本票裁定強制執行係屬非訟事件，法院僅就其提出之本票為形式上審查
      而為准許與否之裁定，即無確定實體法上法律關係存否之性質，要於債權之存
      否，並無既判力。故債權人以准許強制執行之本票裁定為執行名義，聲請強制
      執行而受金錢之支付者，倘其債權確不存在，債務人非不得逕依不當得利之規
      定，請求其返還因執行所得之利益，難謂債務人須先提起確認債權不存在之訴
      而獲得勝訴判決確定後，始得依不當得利之規定請求債權人返還因執行所得之
      利益（最高法院八十四年台上字第一二四三號判決參照）。本件被告所持聲請
      強制執行之非訟事件之強制執行名義即本票裁定，既經本院認定對原告部分之
      債權不存在，則被告因執行所得之三萬四千五百九十九元，即屬無法律上之原
      因而受有利益，為不當得利。從而原告依據上開說明，請求被告返還三萬四千
      五百九十九元，即屬有據，應予准許。
五、綜上所述，本件原告主張系爭本票非其所簽發而不負票據債務人之責任，堪可採
    信。從而，原告訴請確認系爭本票，對於原告部分之本票債權不存在，並撤銷本
    院九十三年度執字第五五一三號強制執行事件，對原告所為之強制執行程序，及
    另依不當得利之規定，訴請被告返還三萬四千五百九十九元，合於法律規定，應
    予准許。又本判決第三項所命給付金額係於五十萬元以下，爰依職權宣告假執行
    。
六、據上結論，本件原告之訴為有理由，依民事訴訟法第七十八條、第三百八十九條
    第一項第五款，判決如主文。
中　　　華　　　民　　　國　　九十三　　年　　 十二 　　月　　　九　　　日
                              臺灣新竹地方法院民事第二庭
                                  法  官  楊明箴
右為正本係照原本作成。
如對本判決上訴，須於判決送達後廿日內向本院提出上訴狀。
                                  書記官  許麗汝
中　　　華　　　民　　　國　　九十三　　年　　十二　　  月　　　十　　　日
